ACORDAO-COMPLETO-2479555

ACÓRDÃO 1742/2021 ATA 27/2021 - PLENÁRIO

VISTOS, relatados e discutidos estes autos de relatório de auditoria nas obras de construção do Terminal de Passageiros (TPS) do Novo Aeroporto de Vitória da Conquista/BA, realizada de 7/5/2018 a 22/6/2018 pela Secretaria de Controle Externo no Estado da Bahia e pela Secretaria de Fiscalização de Infraestrutura Rodoviária e de Aviação Civil,
ACORDAM os Ministros do Tribunal de Contas da União, reunidos em sessão do Plenário, diante das razões expostas pelo Relator, em:
9.1. considerar saneado o achado III.1 do relatório de fiscalização (condicionantes do Licenciamento Ambiental com prazos vencidos, sem atendimento ou com atendimento insatisfatório) , à vista da adoção das medidas corretivas pertinentes, nos termos do art. 23, § 1º, inciso II, da Resolução-TCU 280, de 15 de junho de 2016;
9.2. dar ciência desta deliberação à Secretaria de Infraestrutura do Estado da Bahia e à Secretaria Nacional de Aviação Civil (SAC) ;
9.3. arquivar os autos.

Auditoria nas obras de construção do Terminal de Passageiros (TPS) do Novo Aeroporto de Vitória da Conquista - BA. Análise das respostas às diligências.

Secretaria de Aviação Civil do Ministério da Infraestrutura, Estado da Bahia e Secretaria de Infraestrutura do Estado da Bahia.

3. Interessados/Responsáveis:
3.1. Interessado: Congresso Nacional (vinculador)
3.2. Responsável: Marcus Benicio Foltz Cavalcanti (XXX.463.155-XX).

13.1. Ministros presentes: Ana Arraes (Presidente), Walton Alencar Rodrigues, Benjamin Zymler (Relator), Aroldo Cedraz, Raimundo Carreiro e Bruno Dantas.
13.2. Ministros-Substitutos convocados: Augusto Sherman Cavalcanti e Marcos Bemquerer Costa.
13.3. Ministros-Substitutos presentes: André Luís de Carvalho e Weder de Oliveira.

BENJAMIN ZYMLER

Cuidam os autos de relatório de auditoria nas obras de construção do Terminal de Passageiros (TPS) do Novo Aeroporto de Vitória da Conquista/BA, realizada de 7/5/2018 a 22/6/2018 pela Secretaria de Controle Externo no Estado da Bahia e pela Secretaria de Fiscalização de Infraestrutura Rodoviária e de Aviação Civil.
2.	O aludido empreendimento foi custeado com recursos federais, repassados por força do Convênio 822719/2015, firmado entre a União, por intermédio da extinta Secretaria de Aviação Civil da Presidência da República, atualmente Secretaria de Aviação Civil do Ministério da Infraestrutura, e o Governo do Estado da Bahia, por meio da Secretaria de Infraestrutura do Estado da Bahia (Seinfra/BA) .
3.	Após os trabalhos de campo, o Tribunal decidiu, por meio do Acórdão 331/2019-TCU-Plenário, no que interessa à presente etapa processual:
"9.1. dar ciência do achado III.1 - "Condicionantes do Licenciamento Ambiental com prazos vencidos, sem atendimento ou atendimento insatisfatório" - ao Instituto do Meio Ambiente e Recursos Hídricos (Inema) , autarquia integrante do Estado da Bahia, para que adote, se lhe aprouver, as providências que entender cabíveis acerca da matéria, nos termos do art. 8°, inciso XIII, da Lei Complementar 140/2013;
9.2. determinar à Sec-BA que apure os agentes administrativos responsáveis pelas irregularidades narradas no achado III.1, submetendo ao Gabinete do Relator proposta de audiência".
4.	 Em cumprimento, a Secretaria de Fiscalização de Infraestrutura Rodoviária e de Aviação Civil (SeinfraRodoviaAviação) realizou diligência junto à Secretaria de Infraestrutura do Estado da Bahia (Seinfra/BA) a fim de que esta indicasse os responsáveis pelas irregularidades aludidas no subitem 9.1 do referido decisum e enviasse informações atualizadas que porventura tivessem o condão de comprovar o atendimento completo das condicionantes acima descritas.
5.	Após o encaminhamento das respostas, a unidade técnica elaborou a instrução transcrita parcialmente a seguir, com os ajustes de forma que entendi pertinentes:
"11.	A Seinfra/BA apresentou a lista dos responsáveis pelos indícios de irregularidades apontados no achado III.1 do relatório de fiscalização, cuja identificação consta no quadro a seguir:
	Nome
	Cargo
	Matrícula
	CPF
	Ato (peça 115) 

	Denisson de Oliveira
	Diretor de Terminais
	24.579.093
	XXX.712.058-XX
	p. 1

	Regina Maria Meirelles Bergmann
	Especialista em Gestão Governamental
	09.379.985
	XXX.124.805-XX
	p. 2, p. 3

	Moderato Rocha Cardoso
	Especialista em Obras Públicas
	47.420.724
	XXX.080.885-XX
	p. 5

	Marcio de Almeida Machado
	Diretor de Projetos e Programas Especiais (à época) 
		XXX.997.417-XX
	p. 7, p. 6

	Ana Maria de Lima Santos
	Coordenadora de Meio Ambiente
	47.425.603
	XXX.279.173-XX
	p. 4

12.	Inicialmente informou que a Licença de Operação (LO) do empreendimento só será concedida se verificado o efetivo cumprimento das exigências constantes das licenças anteriores, em conformidade com o art. 150 do Decreto Estadual 14.024, de 6 de junho de 2012, que aprova o Regulamento da Lei 10.431, de 20 de dezembro de 2006, que instituiu a Política de Meio Ambiente e de Proteção à Biodiversidade do Estado da Bahia, e da Lei 11.612, de 8 de outubro de 2009, que dispõe sobre a Política Estadual de Recursos Hídricos e o Sistema Estadual de Gerenciamento de Recursos Hídricos. Uma vez que o empreendimento em tela teve sua LO concedida pelo Instituto do Meio Ambiente e Recursos Hídricos (Inema) desde o dia 20/7/2019 (peça 113, p. 223) , restou claro o cumprimento de todas as condicionantes das Licenças Prévia (antiga Licença de Localização) e de Instalação.
13.	Quanto ao Programa de Educação Ambiental: atendimento parcial da condicionante relacionada à Educação Ambiental, estabelecida no art. 1º, II, "b", da Portaria Inema n. 1377/2011, foram apresentados as seguintes ações:
a)	 realização de oficinas de Educação Ambiental, no período de 05.11.2014 a 07.11.2014, destinadas aos Professores e funcionários de cinco Escolas da rede Municipal do município de Vitória da Conquista, visando parceria para a implementação de ações de Educação Ambiental, em prol dos alunos da região do entorno do empreendimento, Anexo 1 (peça 113, p. 6-26) ;
b)	 realização de palestra de Educação Ambiental, em 10.06.2015, para os trabalhadores da obra, onde foram abordados (I) Temas relacionados à Licença Ambiental concedida ao empreendimento e cumprimento dos condicionantes; (II) Impactos ambientais (positivos e negativos) ; (III) Plano de Recuperação de Áreas Degradadas - PRAD; (IV) Manejo Ambiental no canteiro de obras; (V) Não conformidades ambientais do canteiro de obras; (VI) Cuidados com a fauna; (VII) Passivos ambientais; (VIII) Sinalização; e (IX) Implantação do Plano de Gerenciamento de Resíduos Sólidos - PGRS e Segurança do Trabalho (tipos e uso dos EPI's, acidentes de trabalho e prevenção) , lista de presença e registro fotográfico, Anexo 2 (peça 113, p. 27-38) ;
c)	 palestra sobre Educação Ambiental aos alunos da Escola Municipal Iara Cayres de Azevedo, situada próximo ao Parque da Serra do Periperi, em 15.10.2015, ministrada pelos técnicos da Secretaria de Meio Ambiente de Vitória da Conquista - SEMMA e da SEINFRA/SIT. Nesta oportunidade, os alunos também conheceram a obra do Novo Aeroporto e visitaram o herbário, que conta com mudas de espécies nativas da região, utilizadas no plantio de áreas degradadas do Parque, Anexo 3 (peça 113, p. 39-42) .
14.	Em relação ao Programa de Compensação Socioambiental: atendimento parcial da condicionante relacionada à Compensação Socioambiental exigida nos itens II, "f", do art. 1º, da Portaria Inema n. 1377/2011, e no item XVII, "d", art. 2º, da Portaria Inema n. 7316/2014, as ações realizadas foram:
a)	 fomento à elaboração e aprovação da Lei Complementar nº 2.116, de 22 de dezembro de 2016, que trata da Criação do Distrito Aeroportuário e Ordenamento do Uso e Ocupação do Solo no Entorno do Novo Aeroporto de Vitória da Conquista - Bahia, considerando o interesse público, a política de desenvolvimento urbano e a legislação federal que disciplina a implantação e funcionamento de aeródromos, estabelecendo: a Zona de Proteção do Aeroporto Regional de Vitória da Conquista - ZPA - VDC; a Zona de Proteção de Ruídos do Aeroporto Regional de Vitória da Conquista - ZPR - VDC; a Área de Segurança Aeroportuária do Aeroporto Regional de Vitória da Conquista - ASA - VDC e as Zonas de Controle Urbanístico do Distrito Aeroportuário; Anexo a cópia da Lei Municipal, Anexo 4 (peça 113, p. 43-136) ;
b)	 aproveitamento de mão de obra local, em diversas fases e atividades do empreendimento de forma direta, Anexo 5 (peça 113, p. 137-199) , e de forma indireta, que está ocorrendo atualmente na fase de operação;
c)	 disponibilização dos Serviços Públicos de transporte, iluminação, comunicação, asfalto e segurança aos povoados circunvizinhos (Simão, Pé de Galinha e Iguá) ;
d)	 potencialização de novas oportunidades de negócios para a região;
e)	 desenvolvimento do turismo regional, da economia local e regional e atração de novos empreendimentos;
f)	 ampliação da capacidade de voos e de números de passageiros;
g)	 restauração de 562,59 km, por meio do Programa de Reabilitação e Manutenção de Rodovias- PREMAR, conectando as redes de transportes interestaduais e regionais, e melhorias nos acessos no entorno do aeroporto como parte do planejamento do suporte logístico, facilitando a mobilidade, valorizando os bairros e povoados, incrementando a economia da população, com vistas ao atendimento do fluxo de pessoas e mercadorias das cidades atendidas pelo novo Aeroporto de Vitoria da Conquista, (Anexo 6) (peça 113, p. 200-201) .
15.	Sobre a Compensação Ambiental: não atendimento da condicionante relacionada à Compensação Ambiental, exigida nos itens II, "f", do art. 1º, da Portaria Inema n. 1377/2011, e no item XVII, "d", art. 2º, da Portaria Inema 7316/2014, foram tomadas as seguintes ações:
a)	 através de parceria entre esta SEINFRA e a Secretaria Municipal de Meio Ambiente - SEMMA foi executado o plantio de mil mudas de plantas nativas da região. O projeto previu a recomposição da vegetação, com o plantio de espécies nativas adaptadas à área com o objetivo de repovoar a vegetação próximo a nascente do rio Verruga, localizada no Bairro Nossa Senhora Aparecida na Serra do Periperi. O Parque Municipal da Serra do Periperi tem sido degradado durante anos com a retirada de cascalho e da vegetação. Os serviços foram realizados entre os meses de julho e agosto de 2016, como pode ser visto no Relatório do Plantio, Anexo 7 (peça 113, p. 202-204) 
b)	 quanto aos apontamentos referentes à Reserva Legal, importante salientar que, por força da Lei Complementar 2.116, de 22 de dezembro de 2016, que "dispõe sobre o Ordenamento do Uso e Ocupação do Solo na área de influência do Aeroporto Regional de Vitória da Conquista, cria o Distrito Aeroportuário e dispõe sobre o controle urbanístico do seu território", foi instituída zona de urbanização específica com diretrizes que visam controlar a ocupação desordenada, garantindo a continuidade da malha urbana consolidada, permitindo a continuidade dos eixos estruturais de mobilidade urbana, atendendo demandas de saúde, educação, segurança, ambiental, entre outros, com Plano Diretor específico, obedecendo às restrições de possuir zona livre de obstáculos à segurança dos voos, como edificações, estruturas e arborizações, estando, portanto, a área patrimonial do empreendimento inserida em zona urbana do município, Anexo 8 (peça 113, p. 205-208) .
16.	Ressaltou que os Planos e Programas de acordo com o EIA/RIMA, indicados na Licença de Localização, foram entregues no prazo estabelecido; e os Planos e Programas da Licença de Instalação foram executados conforme quadro de cumprimento de condicionantes, Anexo 9 (peça 113, p. 209-216) , e demais documentos, apresentados e aprovados pelo Inema, Anexo 10 (peça 113, p. 210-221) , no momento do requerimento da Licença de Operação (LO) , Anexo 11 (peça 113, p. 222-223) , que foi expedida em nome da Secretaria, e posteriormente transferida à Concessionária, atual operadora do Novo Aeroporto.
17.	Após 4/11/2011, data da emissão da Licença de Localização, o Departamento de Infraestrutura e Transporte da Bahia (Derba) , hoje Superintendência de Infraestrutura de Transportes da Bahia (SIT) , em conjunto com a Prefeitura de Vitória da Conquista, promoveu duas oficinas envolvendo segmentos da sociedade civil do município, representantes de Secretarias Municipais, entidades da sociedade civil organizada, comunidades das áreas de influência do empreendimento, empresa que elaborou os estudos de impactos ambientais, empresa construtora da obra, e técnicos da Seinfra/SIT, Anexo 12 (peça 113, p. 224-234) . As oficinas ocorreram entre abril e junho de 2014, antes do início das obras, apresentando a concepção do empreendimento e os planos e programas previstos nos estudos de impactos ambientais.
18.	As oficinas foram constituídas de subgrupos temáticos, relacionados aos programas propostos, onde os participantes foram ouvidos e puderam contribuir com suas diversas realidades, visando a construção de um modelo que foi apresentado a todo o grupo para discussão e escolha da melhor alternativa, aderente às boas normas de procedimentos.
19.	Também foram realizadas visitas às comunidades situadas no entorno do novo aeroporto, especialmente às lideranças dos povoados, com o fim de informá-las acerca do projeto, já apresentado quando do pedido da Licença de Localização, por meio das oficinas preparatórias e audiências públicas.
20.	Com a experiência das oficinas e visitas, chegou-se à conclusão de que seria inexequível e desnecessária a execução dos programas na sua integra, sendo necessária a sua aplicação à realidade e necessidade local no decorrer da execução da obra. Nesse sentido, entendeu que os pontos assinalados no Relatório de Auditoria, relativos ao achado III.1, foram integralmente atendidos.
II.	Análise
II.1 Quanto ao Programa de Educação Ambiental: atendimento parcial da condicionante relacionada à Educação Ambiental, estabelecida no art. 1º, II, "b", da Portaria Inema n. 1377/2011
21.	O art. 1º, II, "b", da Portaria Inema n. 1377/2011, estabeleceu: "apresentar no prazo de 120 dias, de forma detalhada, com cronograma de execução, indicadores de resultados para análise do órgão ambiental e posterior execução, os seguintes programas: ... b) Programa de Educação Ambiental envolvendo a comunidade e os funcionários".
22.	O Anexo 1 da resposta da Seinfra/BA - Oficinas de Educação Ambiental para os Professores da Rede Municipal - Novo Aeroporto de Vitória da Conquista (peça 113, p. 6-26) contém o Relatório de Educação Ambiental n. 001/14, de 11/11/2014. 
23.	O objetivo é:
Realizar Oficina de Educação Ambiental para os Professores da rede Municipal do Município de Vitória da Conquista, visando parceria para implantação do Programa de Educação Ambiental do Novo Aeroporto de Vitória da Conquista.
24.	De acordo com o relatório, nos dias 5 a 7 de novembro de 2014, foram realizadas as oficinas, nas seguintes escolas: Zélia Saldanha, Erathostenes Menezes e Medeiros de Albuquerque, José Rodrigues do Prado, José Lopes Viana e Idália Torres.  As escolas estão localizadas a uma distância entre 7,2km e 23,8km do aeroporto.
25.	Os temas discutidos foram relacionados com o Novo Aeroporto - Licenciamento Ambiental e Apresentação da Palestra Gestão Ambiental na Obra do Aeroporto (peça 113, p.8) .
26.	O Anexo 2 apresenta o Relatório de Educação Ambiental n. 001/2015, de 15/6/2015, já analisado no Relatório de Auditoria, não trazendo novos elementos. Teve como objetivo:
Realizar Palestra de Educação Ambiental e Implantação do Plano de Gerenciamento de Resíduos Sólidos para os trabalhadores envolvidos na obra de implantação do Novo Aeroporto de Vitória da Conquista.
27.	O Anexo 3 apresenta a Sensibilização ambiental e plantio de mudas na Escola Iara Cayres de Azevedo e na Serra do Periperi, de 20/10/2015, que também já tinha sido analisado no Relatório de Auditoria.
28.	De acordo com o EIA/RIMA (peça 68, p. 38) :
Programa de Educação Ambiental
O objetivo deste Programa é desenvolver a prática da Educação Ambiental nas comunidades localizadas na AID do Novo Aeroporto de Vitória da Conquista, difundindo conhecimentos e hábitos sustentáveis, de acordo com suas atividades produtivas e com o ambiente onde vivem.
29.	O Relatório de Educação Ambiental n. 001/2014, de 11/11/2014, evidenciou o treinamento de professores de cinco escolas localizadas no entorno do aeroporto. A utilização dos professores como multiplicadores para trabalhar com as questões/temas ambientais diretamente ligados à atividade de implantação do Novo Aeroporto de Vitória da Conquista, foi uma ação do Derba, em parceria com a Secretaria de Educação do município, para ampliar as ações de Educação Ambiental junto à comunidade.
30.	O Relatório de Educação Ambiental n. 001/2015, de 15/6/2015, evidenciou o treinamento dos trabalhadores envolvidos na obra.
31.	Ante o exposto, os documentos apresentados comprovaram a execução de ações que satisfazem o atendimento da condicionante em tela, não se justificando a realização de audiência dos responsáveis. 
II.2 Quanto ao Programa de Compensação Socioambiental: atendimento parcial da condicionante relacionada à Compensação Socioambiental exigida nos itens II, "f", do art. 1º, da Portaria Inema n. 1377/2011, e no item XVII, "d", art. 2º, da Portaria Inema n. 7316/2014
32.	O art. 1º, II, "f", da Portaria Inema n. 1377/2011 estabeleceu: "apresentar no prazo de 120 dias, de forma detalhada, com cronograma de execução, indicadores de resultados para análise do órgão ambiental e posterior execução, os seguintes programas: ... f) Programa de Compensação Socioambiental / Agenda de Sustentabilidade Ambiental".
33.	O item XVII, "d", art. 2º, da Portaria Inema n. 7316/2014 estabeleceu: "XVII. Executar os seguintes Programas e Planos, mantendo relatório de atividades e registro fotográfico das atividades realizadas disponível para fiscalização ... d) Programa de Compensação Socioambiental / Agenda de Sustentabilidade Ambiental".
34.	Do EIA/RIMA (peça 68, p. 38) :
Programa de Compensação Socioambiental
'O Programa integra as medidas de compensação associadas a impactos ambientais irreversíveis. O Programa deve ser concebido com a participação das comunidades impactadas pelo empreendimento e contemplar ações de desenvolvimento social, geração de renda, recuperação ambiental, implantação de infraestrutura e equipamentos urbanos.' 
35.	O Relatório de Auditoria pontuou (peça 82, p. 13) :
'67. Conforme o Relatório de Acompanhamento da Obra do Novo Aeroporto de Vitória da Conquista, de 9/11/2016, uma das ações de cumprimento desse condicionante é a mesma das ações de educação ambiental já referida, que consistiu no plantio de mudas de espécies nativas em áreas degradadas do Parque da Serra do Periperi. A ação ocorrida em 15/10/2015 foi iniciada com uma palestra sobre Educação Ambiental para alunos da Escola Municipal Iara Cayro situada próximo ao parque. Essa ação foi repetida em junho e julho de 2016. O relatório não cita a execução de outras ações de compensação socioambiental, no entanto informa as conversas ocorridas acerca da possibilidade de se viabilizar cursos de promoção social já oferecidos pela Secretaria Municipal de Emprego e Renda, a serem ministrados nas comunidades do entorno do Novo Aeroporto. Apesar de se mostrar como uma boa medida de compensação socioambiental, não se viu na documentação disponibilizada a efetivação de ação dessa natureza.' 
36.	O Anexo 4 da resposta da Seinfra/BA (peça 113, p. 43-135) apresenta a Lei de criação do Distrito Aeroportuário Novo Aeroporto de Vitória da Conquista. A Lei Complementar n. 2.116, de 22 de dezembro de 2016 dispõe sobre o Ordenamento do Uso do Solo e Ocupação do Solo na área de influência do Aeroporto Regional de Vitória da Conquista, cria o Distrito Aeroportuário e dispõe sobre o controle urbanístico do seu território e dá outras providências.
37.	O Anexo 5 (peça 113, p. 136-199) apresenta a ficha de registro de funcionários contratados na obra do Novo Aeroporto de Vitória da Conquista, da empresa Paviservice Serviços de Pavimentação Ltda., signatária do contrato CE004-CT027/2014, moradores do município.
38.	O Anexo 6 (peça 113, p. 200-201) apresenta um mapa das rodovias recuperadas no âmbito do Premar 2. O objetivo do Premar 2 é melhorar a eficiência e segurança dos transportes e da logística na Bahia, baseado em quatro componentes: fortalecimento institucional; reabilitação e manutenção de rodovias estaduais (CREMA) ; obras de melhorias de vicinais e segurança viária.
39.	A pavimentação do acesso ao povoado de Iguá, indicado no citado mapa, em um trecho de 5,4km, teve seu aviso de licitação publicado no Diário Oficial do Estado (DOE) em 16/10/2020 (http://www.infraestrutura.ba.gov.br/2020/10/11332/Vitoria-da-Conquista-Acesso-ao-povoado-de-Igua-sera-pavimentado.html, acesso em 1/3/2021) .
40.	Quanto ao incremento de passageiros, têm-se:
Tabela 1 - Comparativo de movimentação de passageiros (2019) 
	Mês
	Aeroporto Pedro Otacílio Figueiredo
	Aeroporto Glauber Rocha

	JAN
	16.698
	
	FEV
	15.947
	
	MAR
	15.219
	
	ABR
	16.135
	
	MAI
	17.122
	
	JUN
	17.706
	
	JUL
	8.274
	13.515

	AGO
		33.834

	SET
		33.358

	OUT
		37.809

	NOV
		36.558

	DEZ
		45.737

	MÉDIA*
	16.365
	38.192

Fonte: elaboração própria. Dados: Hórus Gerencial. *Considerada a média de janeiro a junho e agosto a dezembro de 2019.
41.	Com os dados considerados, no período de janeiro a junho e agosto a dezembro de 2019, houve um incremento de 133,4% na movimentação de passageiros.
42.	Diante dos documentos apresentados, entende-se que estes suprem a falta de execução de outras ações de compensação socioambiental, apontadas no relatório. 
43.	Ante o exposto, não se justifica a realização de audiência dos responsáveis.
II.3 Quanto à Compensação Ambiental: não atendimento da condicionante relacionada à Compensação Ambiental, exigida nos itens II, "f", do art. 1º, da Portaria Inema n. 1377/2011, e no item XVII, "d", art. 2º, da Portaria Inema 7316/2014.
44.	O art. 1º, II, "f", da Portaria Inema n. 1377/2011, estabeleceu: "apresentar no prazo de 120 dias, de forma detalhada, com cronograma de execução, indicadores de resultados para análise do órgão ambiental e posterior execução, os seguintes programas: ... f) Programa Compensação Socioambiental / Agenda de Sustentabilidade Ambiental".
45.	O item XVII, "d", art. 2º, da Portaria Inema 7316/2014: "Executar os seguintes Programas e Planos, mantendo relatório de atividades e registro fotográfico das atividades realizadas disponível para fiscalização: ... d) Programa Compensação Socioambiental / Agenda de Sustentabilidade Ambiental".
46.	O Anexo 7 da resposta da Seinfra/BA (peça 113, p. 202-204) apresenta um relatório do plantio de mil mudas de plantas nativas de espécies da região, como parte da compensação ambiental das plantas retiradas na área do novo aeroporto, no período de 26/7 - 30/9/2016.
47.	O Anexo 8 (peça 113, p. 205-208) apresenta mapas e plantas do Distrito Aeroportuário do Novo Aeroporto de Vitória da Conquista. O Distrito Aeroportuário foi criado pela Lei Complementar n. 2.116, de 22 de dezembro de 2016, destinado à instalação do Aeroporto Regional de Vitória da Conquista, contendo as restrições e permissões quanto ao ordenamento do uso e da ocupação do solo no seu território e estabelece prazo para a elaboração do Plano Urbanístico.
48.	O Plano Estratégico Vitória da Conquista 2020 - Etapa I compreende, dentre outros itens, o Plano Diretor de Desenvolvimento Urbano (PDDU) e o Plano Diretor Distrito Aeroportuário (PDAP) . Há um Relatório de Diagnóstico Integrado e Cenários do Plano Urbanístico do Distrito Aeroportuário (https://www.pmvc.ba.gov.br/wp-content/uploads/PMVC_PDDU_PDAP_Produto_9_LV.pdf, acesso em 1/3/2021) .
49.	Em 18/2/2020, foi realizada uma reunião para análise do documento preliminar do PDAP (https://www.pmvc.ba.gov.br/pddu-governo-e-sociedade-debatem-desenvolvimento-urbano/, acesso em 1/3/2021) . No sítio da Secretaria de Infraestrutura de Vitória da Conquista, verifica-se que o Plano Diretor Urbano vigente é baseado na Lei n. 1.385/2006 (https://www.pmvc.ba.gov.br/infraestrutura-urbana/, acesso em 1/3/2021) .
50.	O Anexo 9 (peça 113, p. 209-216) apresenta um quadro com o atendimento das condicionantes da LI, conforme Portaria Inema n. 7316.
51.	O Anexo 10 (peça 113, p. 217-221) apresenta o Relatório de Fiscalização Ambiental (RFA) RFA-0955/2019-39560, que concluiu:
'CONCLUSÃO E DESDOBRAMENTOS: Conforme exaustivo processo de vistoria e reuniões, bem como análise de documentos apresentados, ficou constatado que as condicionantes foram atendidas, excetuando-se àquelas de competência da equipe que analisa a LO conforme processo SEIA nº 2019.001.3053 e aquelas que, conforme relatório acima são inócuas ou inaplicáveis à obra.'
52.	O Anexo 11 (peça 113, p. 222-223) apresenta a Portaria Inema n. 18.710, que concede a Licença de Operação (LO) para a operação do Aeroporto Glauber de Andrade Rocha. A publicação no DOE ocorreu no dia 20/7/2019 e tem validade até 20/7/2024.
53.	O Anexo 12 (peça 113, p. 224-234) apresenta a Lista de presença da Oficina para Implementação dos Planos Básicos Ambientais (Sustentabilidade ambiental e ação compartilhada na implantação do novo aeroporto; e Situação atual e as necessidades futuras de infraestrutura e suporte urbano) ; e o Ofício - 027/2014-GAC, de 13/4/2014, que contém a relação dos órgãos indicados para compor a comissão de acompanhamento das obras do aeroporto. 
54.	Foram indicados órgãos estaduais; municipais; organização não governamental (Instituto Mata do Cipó) ; entidade associativa (Associação Conquistense de Integração do Deficiente - Acide) ; comunidades do entorno e sociedade civil (Comunidade dos Quatis dos Fernandes, Comunidade dos Campinhos e Simão, Comunidade de Iguá, Comunidade Pé de Galinha, Quilombola, Banco do Povo e Cooperativa Mista Agropecuária Conquistense (COOPMAC) .
55.	O Relatório de Auditoria apontou (peça 82, p. 14) : 
No que pese ser de grande importância ecológica, a área de compensação ambiental pelo desmatamento praticado ainda não havia sido definida, continuando o condicionante sem atendimento. 
56.	 Conforme consta do Anexo 7, as mudas foram plantadas nas proximidades do rio Verruga, em uma nascente localizada no Bairro Nossa Senhora Aparecida, que vinha sofrendo com a degradação com a retirada de cascalho e vegetação.
57.	Dessa maneira, entende-se que a irregularidade que apontava a condicionante não atendida foi esclarecida. Os demais anexos demonstram as medidas adotadas no âmbito do Programa Compensação Socioambiental / Agenda de Sustentabilidade Ambiental, incluído o envolvimento da comunidade. 
58.	Ante o exposto, não se justifica a realização de audiência dos responsáveis. 
CONCLUSÃO
59.	Esta instrução teve por objetivo analisar se as informações atualizadas da Seinfra/BA teriam o condão de comprovar o atendimento das condicionantes descritas no relatório de fiscalização como "sem atendimento" ou com "atendimento insatisfatório" apontadas no achado III.1 do relatório de fiscalização.
60.	Quanto aos indícios de atendimento parcial da condicionante relacionada à Educação Ambiental, estabelecida no art. 1º, II, "b", da Portaria Inema n. 1377/2011, avalia-se que o treinamento de professores de cinco escolas do entorno do aeroporto, para atuarem como multiplicadores do Programa de Educação Ambiental, envolvendo a comunidade local, pode ser considerado satisfatório para o atendimento da referida condicionante, conforme tratado nos itens 21 a 31.
61.	Quanto aos indícios de atendimento parcial da condicionante relacionada à compensação socioambiental exigida nos itens II, "f", do art. 1º, da Portaria Inema n. 1377/2011, e no item XVII, "d", art. 2º, da Portaria Inema n. 7316/2014, os documentos apresentados comprovaram a execução de outras ações que satisfazem o atendimento dessa condicionante, conforme tratado nos itens 32 a 43.
62.	Quanto aos indícios de atendimento parcial da condicionante relacionada à compensação ambiental, exigida nos itens II, "f", do art. 1º, da Portaria Inema n. 1377/2011, e no item XVII, "d", art. 2º, da Portaria Inema 7316/2014, ficou demonstrada a compensação vegetal realizada para atendimento da condicionante, conforme tratado nos itens 44 a 58.
63.	Por fim, vale ressaltar que a Licença de Operação da obra (LO) foi concedida pelo Instituto do Meio Ambiente e Recursos Hídricos (Inema) desde o dia 20/7/2019 (peça 114) , comprovando o cumprimento de todas as condicionantes das Licenças Prévia (antiga Licença de Localização) e de Instalação do empreendimento.
64.	Dessa forma, avalia-se que as irregularidades que motivaram o achado III.1 do relatório de fiscalização foram esclarecidas, não se justificando a realização de audiências dos responsáveis.
65.	Diante disso, propõe-se o arquivamento dos autos, com fundamento no art. 169, inciso III do Regimento Interno do TCU.
PROPOSTA DE ENCAMINHAMENTO
66.	Submetem-se os autos à consideração superior, propondo:
a)	 considerar esclarecidas as irregularidades narradas no achado III.1 do relatório de fiscalização à peça 82; 
b)	 encaminhar o acórdão que vier a ser proferido à Secretaria de Infraestrutura do Estado da Bahia e à Secretaria Nacional de Aviação Civil (SAC) , destacando que o relatório e o voto que fundamentam a deliberação ora encaminhada podem ser acessados por meio do endereço eletrônico www.tcu.gov.br/acordaos;
c)	 arquivar os autos, nos termos do art. 169, inciso III, do Regimento Interno do TCU."
6.	O corpo diretivo da unidade técnica aquiesceu ao referido encaminhamento.
	É o relatório.

não há

Não atuou.

OBRAS DE CONSTRUÇÃO DO TERMINAL DE PASSAGEIROS (TPS) DO NOVO AEROPORTO DE VITÓRIA DA CONQUISTA/BA. NÃO CUMPRIMENTO DE CONDICIONANTES DO LICENCIAMENTO AMBIENTAL. CONTINUIDADE DO PROCESSO EM ATENDIMENTO AO ACÓRDÃO 331/2019-PLENÁRIO. NOVOS ELEMENTOS TRAZIDOS PELA SEINFRA/BA ATESTAM O SANEAMENTO DO ACHADO. NÃO REALIZAÇÃO DE AUDIÊNCIA. ARQUIVAMENTO.

RELATÓRIO DE AUDITORIA (RA)

Secretaria de Fiscalização de Infraestrutura Rodoviária e de Aviação Civil (SeinfraRodoviaAviação).

Cuidam os autos de relatório de auditoria nas obras de construção do Terminal de Passageiros (TPS) do Novo Aeroporto de Vitória da Conquista/BA, realizada de 7/5/2018 a 22/6/2018 pela Secretaria de Controle Externo no Estado da Bahia e pela Secretaria de Fiscalização de Infraestrutura Rodoviária e de Aviação Civil.
2.	O aludido empreendimento foi custeado com recursos federais, repassados por força do Convênio 822719/2015, firmado entre a União, por intermédio da extinta Secretaria de Aviação Civil da Presidência da República, atualmente Secretaria de Aviação Civil do Ministério da Infraestrutura, e o Governo do Estado da Bahia, por meio da Secretaria de Infraestrutura do Estado da Bahia (Seinfra/BA) .
3.	Após os trabalhos de campo, o Tribunal decidiu, por meio do Acórdão 331/2019-TCU-Plenário, no que interessa à presente etapa processual:
"9.1. dar ciência do achado III.1 - "Condicionantes do Licenciamento Ambiental com prazos vencidos, sem atendimento ou atendimento insatisfatório" - ao Instituto do Meio Ambiente e Recursos Hídricos (Inema) , autarquia integrante do Estado da Bahia, para que adote, se lhe aprouver, as providências que entender cabíveis acerca da matéria, nos termos do art. 8°, inciso XIII, da Lei Complementar 140/2013;
9.2. determinar à Sec-BA que apure os agentes administrativos responsáveis pelas irregularidades narradas no achado III.1, submetendo ao Gabinete do Relator proposta de audiência".
4.	Em cumprimento, a Secretaria de Fiscalização de Infraestrutura Rodoviária e de Aviação Civil (SeinfraRodoviaAviação) realizou diligência junto à Secretaria de Infraestrutura do Estado da Bahia (Seinfra/BA) a fim de que indicasse os responsáveis pelas irregularidades aludidas no subitem 9.1 do referido decisum e enviasse informações atualizadas que porventura tivessem o condão de comprovar o atendimento completo das condicionantes acima descritas.
5.	A SeinfraRodoviaFerrovia analisou os elementos enviados e concluiu que as irregularidades que motivaram o achado III.1 do relatório de fiscalização haviam sido esclarecidas, haja vista a demonstração do cumprimento parcial das seguintes condicionantes:
a)	educação ambiental: houve treinamento de professores de cinco escolas do entorno do aeroporto, para atuarem como multiplicadores do Programa de Educação Ambiental;
b)	compensação socioambiental: foi editada lei dispondo sobre o ordenamento do uso e ocupação do solo na área de influência do Aeroporto Regional de Vitória da Conquista, sobre a criação do Distrito Aeroportuário e sobre o controle urbanístico do seu território; e foram apresentados a ficha de registro de funcionários contratados na obra que eram moradores do município e o mapa das rodovias recuperadas no âmbito do Projeto Premar 2 (melhoria da eficiência e segurança dos transportes e da logística na Bahia) ;
c)	compensação ambiental: foram apresentados o relatório do plantio de mil mudas de plantas nativas da região, como parte da compensação ambiental pelas plantas retiradas na área do novo aeroporto, no período de 26/7 a 30/9/2016; os mapas e plantas do Distrito Aeroportuário do Novo Aeroporto de Vitória da Conquista; o relatório de diagnóstico integrado e cenários do Plano Urbanístico do Distrito Aeroportuário; o quadro com o atendimento das condicionantes da Licença de Instalação (LI) , conforme a Portaria Inema 7.316; o Relatório de Fiscalização Ambiental (RFA) RFA-0955/2019-39560; a Portaria Inema 18.710, que concede a Licença de Operação (LO) para a operação do aeroporto; a lista de presença da oficina para implementação dos Planos Básicos Ambientais (sustentabilidade ambiental e ação compartilhada na implantação do novo aeroporto) ; a situação atual e  necessidades futuras de infraestrutura e suporte urbano; e o Ofício 027/2014-GAC, de 13/4/2014, que contém a relação dos órgãos indicados para compor a comissão de acompanhamento das obras do aeroporto.
6.	Dessa forma, a unidade técnica entendeu que não mais se justificava a audiência dos responsáveis, tendo proposto que as irregularidades narradas no achado III.1 do relatório de fiscalização fossem consideradas esclarecidas e que fosse providenciado o arquivamento dos autos, após a ciência dos órgãos interessados.
7.	Feito esse necessário resumo, passo a decidir.
8.	Inicialmente, registro que submeto o presente feito à deliberação do Plenário de forma unitária por se tratar de desdobramento de fiscalização de obra pública incluída em plano de fiscalização, o que exige o cumprimento do art. 143, § 4º, inciso VI, do Regimento Interno.
9.	À vista do apurado nos autos, observo que as irregularidades originalmente identificadas pela equipe de fiscalização quanto ao atendimento das condicionantes do Licenciamento Ambiental foram posteriormente saneadas pela Secretaria de Infraestrutura do Estado da Bahia, sendo oportuno destacar que o empreendimento goza, atualmente, de licença de operação.
10.	Diante desse cenário, e considerando o viés predominantemente corretivo da ação fiscalizatória deste Tribunal, comparativamente ao sancionatório, compreendo que a presente ação de controle atingiu o seu objetivo, sendo pertinente dispensar a realização de audiência dos agentes públicos da Seinfra/BA que atuaram de modo falho.
11.	Como justificativa adicional, é oportuno ressaltar que as ocorrências não resultaram em danos ao Poder Público e foram espontaneamente corrigidas, antes do chamamento dos responsáveis. 
12.	Ante todo o exposto, VOTO por que seja adotada a deliberação que ora submeto a este Colegiado.
TCU, Sala das Sessões, em 21 de julho de 2021.
BENJAMIN ZYMLER 
Relator